臺灣高等法院臺南分院刑事判決
自　訴　人　乙○○
擔當自訴人　臺灣高等法院臺南分院檢察署檢察官
自　訴　人　甲○○
上　一　人
自訴代理人　金輔政　律師
上　訴　人
即　被　告　丙○○
上　訴　人
即　被　告　丁○○
上列上訴人因偽造文書案件，不服臺灣臺南地方法院87年度自字
第217號，中華民國88年7月20日第一審判決，提起上訴，判決後
經最高法院第三次發回更審，本院判決如下：
    主      文
原判決撤銷。
丙○○、丁○○共同連續行使偽造私文書，足以生損害於公眾及
他人，各處有期徒刑壹年陸月；偽造八十三年十一月一日土地登
記申請書之聲請人乙○○署押，及偽造八十三年八月廿六日切結
書之具切結書人乙○○署押，附表二委託書、附表三印鑑證明申
請書上偽造之乙○○署押各壹枚均沒收之。
甲○○自訴部分自訴不受理。
    事      實
一、【申請補發所有權狀】部分：
    丙○○與丁○○係夫妻，丙○○則為乙○○之子，因乙○○
    年老多病，丙○○與丁○○二人，竟覬覦乙○○財產，共同
    意圖為自己不法之所有，基於概括犯意，明知乙○○所有座
    落臺南縣永康市○○段第1099號、第1191號、第1121號土地
    （即附表一編號01至03所示）及台南縣永康市○○街11巷18
    號（即附表一編號04所示）暨同市○○街239巷28弄2號房屋
    （即附表一編號05所示），各該所有權狀，均未遺失。竟由
    丁○○於民國（下同）83年8月26日，冒用 乙○○名義，署
    押乙○○姓名於「遺失附表一所示房地所有權狀五張」之切
    結書，並盜用 乙○○印章蓋於切結書，及於83年11月1日，
    冒用乙○○名義，署押乙○○姓名於土地登記申請書內，並
    盜用乙○○印章於土地登記申請書，而於83年11月1日，將
    上開偽造切結書及偽造土地登記申請書，一併向台南縣永康
    地政事務所提出，申報附表一所示房地五紙所有權狀遺失，
    使該地政事務所人員於83年12月9日，將此不實事項，登載
    於職務上所掌土地登記簿及建築改良物登記簿，而補發附表
    一所示房地所有權狀，由丁○○收執，足以生損害於地政機
    關地政管理正確性及乙○○權益。
二、【冒領印鑑證明】部分：
    丙○○與丁○○二人，均明知未受乙○○委任，承上揭概括
    犯意，於85年4月22日，由丁○○持 乙○○印鑑，至台南縣
    永康市戶政事務所，冒用乙○○名義，署押乙○○姓名，並
    盜用乙○○之印章於附表二所示「委託書」及附表三所示「
    印鑑證明申請書」，而偽造上開私文書，並一併向臺南縣永
    康市戶政事務所提出行使，申領乙○○印鑑證明，使台南縣
    永康市 戶政事務所人員，於85年4月22日，將其不實事項登
    載於附表四所示「印鑑辦理登記簿」，並核發乙○○印鑑證
    明六份，交丁○○收執，足以生損害於戶政機關戶政管理正
    確性及乙○○權益。
三、【移轉房地所有權】部分：
    丁○○取得乙○○「印鑑證明」後，另由丙○○覓得不知情
    代書蔡淑珍，由丁○○於85年5月8日，盜用乙○○印鑑，併
    同事實一所申領「補發所有權狀」及事實二所冒領「印鑑證
    明書」，均交與 蔡淑珍。利用不知情蔡淑珍，於85年6月10
    日，製作「土地登記申請書」、「土地建築改良物買賣所有
    權移轉契約書」，以買賣為由，向台南縣永康地政事務所，
    聲請將附表一編號01、02、04、05所示二棟房地所有權，移
    轉登記為丁○○所有，使該 地政事務所人員，於85年6月11
    日，將上開不實事項，登載於職務上所掌土地登記簿及建築
    改良物登記簿，足以生損害於地政機關地政管理正確性及乙○○權益。
四、【冒領集義公司股利】部分：
    丙○○母親乙○○，在「台南集義股份有限公司」（下稱集
    義公司，設台南市○○路257號）有 股利未領。丙○○、丁○○夫妻，竟共同意圖為自己不法之所有，承前概括犯意，
    二人連續於85年11月15日、86年12月23日，共同至集義公司
    ，並由丙○○盜用乙○○之印章，蓋在該公司領用股利單據
    上，偽造該私文書，並提出行使，而兩次冒領乙○○85年及
    86年，在集義公司股利新台幣 (下同)60350 元、30600元得
    逞（如附表五編號01至02所示）。丙○○、丁○○二人，共
    向集義公司，冒領乙○○股利合計90950元，足生損害於乙○○權益，及集義公司股利發放正確性。
五、案經被害人乙○○向原審法院提起自訴。
    理      由
壹、自訴不受理部分：
一、自訴人甲○○自訴意旨略以：甲○○所有台南市○○○段54
    4號應有部分二分之一土地，經 政府徵收，應領得補償金一
    千九百九十七萬六千零八十二元，委託母親即乙○○領款，
    並即存入乙○○於台南市第六信用合作社開元分社（下稱六
    信開元分社）開立活期儲蓄存款0000-000帳戶，被告丙○○
    係自訴人甲○○三弟，竟與其妻丁○○，意圖自己不法之所
    有，乘自訴人乙○○年老病痛之際，擅取乙○○存摺及印章
    ，於83年5月5日、冒領7百萬元；83年6月24日冒領3百萬元
    ；83年11月28日冒領5百萬元。及被告丙○○、丁○○二人
    偽造私文書，並提出行使，而兩次冒領乙○○85年及86年，
    在集義公司股利60350元、30600元得逞（如附表五編號01至
    02所示）。因認自訴人甲○○自訴被告丙○○、丁○○二人
    此部分，被告丙○○、丁○○亦涉犯刑法第339條第1項詐欺
    取財罪嫌及刑法第216條、第210條之偽造私文書罪嫌云云。
二、按刑事訴訟法第319條第1項固規定犯罪之直接被害人得提起
    自訴，然所謂犯罪之被害人，係指犯罪當時直接被害之人，
    亦即其法益因他人之犯罪而直接受其侵害者為限。經查：本
    件自訴人甲○○自訴此部分之犯罪事實，係其所有座落台南
    市下鯤鯓544號 應有部分二分之一土地經徵收後，應領得補
    償金一千九百九十七萬六千零八十二元，委託乙○○領取並
    存入乙○○六信開元分社上開帳戶，惟為被告等於83年5月5
    日、83年6月24日、83年11月28日擅取 乙○○之存摺、印章
    ，分別持向 六信開元分社冒領7百萬元、3百萬元、5百萬元
    ，被告丙○○並冒領乙○○在集義公司之股利，認被告等於
    此部分涉犯詐欺罪嫌云云，惟查，上開一千九百九十七萬六
    千零八十二元補償金既係由甲○○委任乙○○領取、保管，
    並經乙○○以其自己名義與六信開元分社成立消費寄託契約
    ，存入上開帳戶，苟非經由乙○○提領或辦理存款解約或終
    止消費寄託，甲○○自無逕行向六信開元分社主張上開存款
    權利之餘地，是於上揭消費寄託契約存續期間，對該補償金
    顯無事實上之管領權；又被告二人苟有冒用乙○○之名義持
    其存摺、印章提領上開存款，渠等施用詐術陷於錯誤之對象
    應係六信開元分社，自訴人甲○○自無陷於錯誤可言。又被
    告二人冒領乙○○在集義公司之股利，其直接被害人係乙○○及集義公司，而非自訴人甲○○，亦甚為明確。徵諸上揭
    規定，自訴人甲○○顯非本件詐欺及偽造文書之直接被害人
    ，其提起自訴為不合法，應依刑事訴訟法第303條第1款，諭
    知不受理判決。
貳、有罪部分：
甲、程序部分：
一、自訴人 乙○○於87年1月9日起，至87年1月22日，雖因罹患
    敗血症（沙門氏桿菌感染）在奇美醫院住院醫療。惟「敗血
    症或沙門氏桿菌感染」，與俗稱「老人痴呆症」迥然有別。
    因此，尚難以 自訴人乙○○，曾於87年1月9日至87年1月22
    日因敗血症住院，即遽認自訴人乙○○，於87年5月6日提起
    本件自訴時，為無行為能力人或限制行為能力人。再自訴人
    乙○○經本院更一審送請財團法人奇美醫院台南分院（以下
    簡稱奇美醫院）為精神鑑定，經該院於92年2月26日鑑定結
    果，認為自訴人乙○○於87年提出自訴時應已經罹患精神疾
    病，至少處於精神耗弱之狀態，固有其精神鑑定報告附卷可
    稽（見本院更一審卷第205頁）；然觀諸自訴人乙○○於87
    年5月26日在原審調查時供稱：丁○○把我土地及房子拿走
    了，錢也被丁○○夫婦領走了，我因眼睛看不到，存摺及印
    鑑章都是被丁○○拿走了，並沒告訴我，集義公司要分錢我
    不清楚，丁○○並沒告訴我要分錢，錢是丁○○拿走了，永
    康二間房子，我不知道已過戶到丁○○名下等語，有原審卷
    筆錄可稽（見原審卷一第50頁），其陳述連貫清晰，條理分
    明，陳述內容亦稱明確，足見自訴人乙○○於87年5月6日具
    狀自訴時，其精神狀態，尚非達心神喪失或精神耗弱之程度
    ，並非無行為能力或限制行為能力人，奇美醫院上開鑑定結
    果，關於此部分之鑑定與事實不符，尚難據認自訴人乙○○
    於提起本件自訴時，已達心神喪失或精神耗弱之程度，是自
    訴人乙○○自得為自訴行為，其提起自訴，於法有據。
二、再查本件自訴人乙○○，前經本院囑託奇美醫院鑑定結果，
    認為自訴人乙○○，其於接受鑑定當時，呈現智能極度嚴重
    退化，無法溝通，其精神科診斷為失智症（痴呆症），至於
    先前所出現之妄想症，因智能退化，已告緩解；根據此次鑑
    定所得資料，乙○○於接受鑑定時，應處於心神喪失之狀態
    ，有鑑定書在卷可憑（見本院更一卷205頁）。按自訴人於
    辯論終結，喪失行為能力者，得由刑事訴訟法第319條第1項
    所列得為提起自訴之人，於一個月內聲請法院承受訴訟；如
    無承受訴訟之人或逾期不為承受者，法院應分別情形，逕行
    判決或通知檢察官擔當訴訟，刑事訴訟法第332條定有明文
    。而本件得為自訴人乙○○承受訴訟之人，計有自訴人甲○○及案外人吳喜久、吳榮木，曾經本院依法通知渠等承受訴
    訟，其中自訴人甲○○具狀稱不願承受，有自訴人甲○○92
    年4月1日聲請狀在卷可佐（見本院更一卷219頁）。至案外
    人吳喜久、吳榮木亦均陳稱不願承受訴訟，有本院訊問筆錄
    及吳榮木聲明狀在卷可憑（見本院更一卷226、231至233頁
    ）。是以，本件就自訴人乙○○部分，本院依法通知檢察官
    擔當自訴（見本院更一卷246頁），併此敘明。
三、又按刑事訴訟法第237條第1項，固規定告訴乃論之罪，其告
    訴應自得為告訴之人知悉犯人之時起，六個月內為之，但在
    連續犯由最初之行為知悉犯人之時起，雖已逾六個月，而自
    知悉其最後之行為時起，尚未逾六個月者，仍得行使告訴權
    ，最高法院25年上字第6994號著有判例可稽。經查本件自訴
    人乙○○自訴其子、媳即被告丙○○、丁○○涉犯侵占、詐
    欺罪嫌，被告丙○○為自訴人乙○○之一親等直系血親、丁○○為其一親等直系姻親，依刑法第338條及第343條準用同
    法第324條第2項之規定，為須告訴乃論之罪，自訴人自訴被
    告丙○○、丁○○連續詐領補償存款之時間分別係83年5月5
    日、83年6月24日及83年11月28日，連續 詐領股利之時間為
    83年9月間及85年11月15日、86年12月23日，而甲○○於87
    年2月20日偕同吳榮木及被告丙○○就自訴人乙○○分配財
    產不均之糾紛至台南縣永康市調解委員會調解，有調解筆錄
    附卷可稽（見原審卷一第112頁），甲○○亦於書狀表明自
    訴人乙○○係於86年12月間始知悉被告丙○○、丁○○上揭
    犯行，並向其哭訴沒有錢可用，甲○○即自美國趕回台灣調
    查，並於87年2月20日偕同兄弟就此事調解云云（見甲○○
    94年5月13日補充自訴理由狀），參以證人吳榮木於原審亦
    證稱：「（是否有介入你母親入安養院之事？）我沒介入，
    我大部分在國外，我媽和丙○○住最近，我是之後才知母親
    存摺被丙○○領走，發生後是自我母親入養老院，我母親乙○○告訴我她存摺錢被被告二人領光了，這是在協調前就知
    道這事了」等語（見原審卷二第95頁），而自訴人乙○○係
    在87年1月25日進入安養院一情，亦據被告丙○○於本院更
    一審陳明在卷（見本院更一審卷第88頁），足見本件自訴人
    乙○○係在86年12月至87年1月25日間知悉其上揭存款及股
    利遭被告二人盜領，其於87年5月6日提起本件自訴，經核尚
    未逾六個月之期間，其自訴之提起要屬合法，亦附此敘明。
乙、實體部分：
一、訊據上訴人即被告丙○○、丁○○二人均坦承於前揭時間，
    申請補發自訴人乙○○所有附表一所示房地權狀，及申領乙○○印鑑證明，再委由代書蔡淑珍，將乙○○所有附表一所
    示房地，聲請移轉登記於被告丁○○所有；並承認以乙○○
    印章，共同向集義公司具領乙○○於集義公司如附表五編號
    01至02所示之股利合計90950元等事實，核與自訴人 乙○○
    於87年5月26日在 原審供稱：「丁○○把我土地及房子拿走
    ，集義公司要分錢，錢是丁○○拿走，永康二棟房子，我不
    知過戶到丁○○名下」等語相符（見原審卷一50頁），並有
    「委託書、印鑑證明申請書」、申請補發所有權狀之「83年
    11月1日土地登記申請書、83年8月26日切結書」及聲請移轉
    登記案卷，暨集義公司乙○○歷年領取股利表影本在卷可稽
    （見原審卷一123頁、卷二6至7、27、31、69頁），復經 證
    人即代書蔡淑珍於本院上訴審證稱：丙○○、丁○○有委任
    我辦理附表一編號01、02、04、05所示房地登記，本件土地
    買賣是否真偽，我不知道，房地買賣有無付價金及訂立私契
    ，我也沒有看到，但移轉登記所需文件是丙○○、丁○○交
    給我的，丙○○說其母親乙○○年紀大，這些房地要分給他
    的，因近親買賣視為贈與，所以本件房地移轉有繳納贈與稅
    等語無異（見本院上訴卷32、33頁）。足認被告丙○○、丁○○此部分自白事實相符，而可信採。
二、惟被告丙○○、丁○○二人均否認有何偽造文書、詐欺等犯
    行，並均辯稱：上開附表一編號01、02、04、05所示房地，
    係經乙○○同意過戶，身分證及印章均為自訴人乙○○親自
    交付與被告丙○○，該房地是自訴人乙○○要給被告丙○○
    ；而領取集義公司股利，更是經乙○○同意，並由自訴人乙○○帶同彼等前去領取云云。惟查：
  (一)被告二人補發權狀、冒名申請印鑑證明、移轉房地部分
  1.被告丁○○確於83年11月1日，向 台南縣永康地政事務所，
    申報乙○○所有附表一所示房地所有權狀遺失，並於85年4
    月22日，私填委託書申領乙○○印鑑證明，已如上述。惟自
    訴代理人於88年3月30日在原審 調查時曾提出前開房地所有
    權狀原本三紙，經當庭核對無誤（見原審卷二第96頁），以
    此觀之，足認附表一所示房地權狀，並未遺失，則自訴人乙○○當無委由被告丁○○申報遺失補發之必要。
  2.次查，委託代人代辦印鑑證明時，除應提出原登記之印鑑章
    供核對外，免繳驗委託人之國民身分證；另自訴人乙○○申
    請本件房地書狀補發及買賣移轉登記時，係檢附自訴人乙○○之戶籍謄本代替身分證申請補發及買賣移轉，此有臺南縣
    永康市戶政事務所、臺南縣永康地政事務所函附卷足憑（見
    本院更二審卷第83、87頁），足見被告丙○○與丁○○聲請
    補發系爭房地權狀、買賣移轉登記，暨申請印鑑證明時，均
    未提出自訴人乙○○之身分證。再者，被告丁○○向臺南縣
    永康市戶政事務所申請印鑑證明時，除在該印鑑證明申請書
    、委託書上蓋用自訴人乙○○印章外，並在印鑑證明申請書
    當事人欄、委託書「委託人」欄簽署自訴人姓名，復據被告
    丁○○供明在卷（見本院更二審卷第201、202頁）；並有各
    該印鑑證明申請書、委託書附卷足憑（見本院更一審卷第36
    、37頁）。被告丙○○、丁○○雖辯稱：該房地之所有權狀
    原交與其堂姐，嗣後自訴人乙○○要我們去堂姐那裡取回所
    有權狀，但因找不到，因此自訴人乙○○才叫我們去報遺失
    並申請補發；又申請印鑑證明亦有經過自訴人乙○○同意云
    云（見本院更二審卷第135頁）。然該 房地所有權狀並未遺
    失，已如上述，則自訴人乙○○豈有叫被告丙○○夫婦申請
    補發權狀之理；況若果真自訴人乙○○確有同意被告丁○○
    ，辦理附表一編號01、02、04、05所示房地所有權移轉，衡
    情理應偕同自訴人乙○○，親往台南縣永康市戶政事務所，
    申領印鑑證明，以昭公信。豈有任由被告丙○○及丁○○二
    人自行申領印鑑證明、補發權狀後，又將之過戶與被告丁○○之理。又本件被告 丁○○於85年4月22日，向台南縣永康
    市戶政事務所，申請印鑑證明，其申請書當事人為乙○○，
    申請人為丁○○，且該日申請時併附有「委託書」一份，委
    託書載明「委託人」乙○○「年老體衰、無法親自申請」印
    鑑證明書，而委託「被委託人丁○○」代辦申請本人乙○○
    印鑑證明六份，有附表二所示委託書乙份在卷可憑（見本院
    更一卷37頁）。依被告丁○○所填委託書，更足以證明，其
    於申請自訴人印鑑證明時，自訴人乙○○本人，並未親自到
    場。而被告丁○○，係受被告丙○○指示，將前開附表一編
    號01、02、04、05所示房地移轉登記於己等情，復據被告丙○○於原審供承無訛（見原審卷116頁）。此外，被告 丁○○於取得附表一編號01、02、04、05所示房地後，即行委託
    台南市信義房屋仲介股份有限公司，分別以三百九十萬元、
    五百五十萬元出賣，有卷附信義房屋仲介股份有限公司與被
    告丁○○所訂立委託書二份可稽（見原審卷二47至50頁）。
    而被告丙○○、丁○○已承認，由自訴人乙○○定期存款解
    約，取得一千二百萬元，其為乙○○利益而支出，已綽綽有
    餘，渠等竟仍急於出售附表一編號01、02、04、05所示房地
    ，凡此足見，被告二人係出於私吞霸佔財產心態。
  3.再附表一編號01、02、04、05所示房地，縱係被告丙○○其
    父親遺產，而被告丙○○，計有兄弟三人，母親乙○○尚猶
    健在，其遺產亦應依法繼承辦理分割，再被告丙○○兄弟既
    有三人，自訴人豈有將該房地提早贈與或過戶與被告丙○○
    一人之理。被告二人辯稱，移轉附表一編號01、02、04、05
    所示房地，係經自訴人乙○○同意，且係自訴人乙○○要給
    被告丙○○云云，要非可取。
  (二)領取股利部分
  1.被告丙○○、丁○○二人於85年11月15日、86年12月23日，
    以乙○○印章，共同向集義公司，領取乙○○股利，依序為
    六萬零三百五十元、三萬零六百元，領取後並即將該等款項
    ，匯入被告丙○○，在中國農民銀行台南分行帳戶等情（詳
    如附表五編號01至02所示），亦據被告丙○○、丁○○供明
    在卷（見原審卷一115頁背面、本院更二審卷第133頁）。此
    外，復有集義公司乙○○歷年領取股份表在卷可憑（見原審
    卷二69頁）。再85年11月15日、86年12月23日均係由被告丙○○、丁○○夫婦二人共同至集義公司領取一節，又有集義
    公司集字第04044號函附卷足憑（見本院更二審卷第81頁）
    ；而觀之被告丙○○於85年11月15日、86年12月23日，在「
    集義公司乙○○歷年領取股份表」，除蓋用自訴人乙○○印
    章外，並簽署自己姓名，足證自訴人乙○○於被告丙○○夫
    婦領取上開二次股利時，並未陪同到場。
  2.被告二人雖辯稱：該二次均是自訴人乙○○將其身分證、印
    章交給被告丙○○前往領取，均有經過自訴人乙○○之同意
    云云。但參酌自訴人乙○○領取集義公司股利之方式：於84
    年以前均由乙○○本人於84年2月22日全部一次領取，84年5
    月15日由乙○○本人及兒子和媳婦一起至公司領支之情，業
    據集義公司函覆本院明確（見本院更二審卷第81頁），足見
    領取股利時，或由自訴人乙○○親自領取，或由被告丙○○
    、丁○○二人陪同領取，均無由（其子、媳即被告丙○○夫
    婦單獨前往領取）之情，乃竟於85年11月15日、86年12月23
    日二次均由被告丙○○夫婦單獨前往領取，已有可疑之處。
  3.再查，自訴人乙○○，在臺南市六信開元分社，設有活期儲
    蓄存款0000-000帳戶，為被告等所承認，被告等果係代乙○○領取股利，何不逕行存入其帳戶？反竟存入被告丙○○帳
    戶？則被告二人辯稱（該二次領取股利均有經過自訴人同意
    ）云云，已難信採。況被告二人分別於85年11月15日、86年
    12月23日，向集義公司，領取自訴人乙○○股利時，各該日
    時點相當日期，乙○○前揭帳戶存款，餘額依序僅有十五元
    、一千零四十二元（見如附表六編號01、02所示），此有乙○○六信開元分社0000-000帳戶對帳單在卷可稽（見原審卷
    一15頁）。則自訴人乙○○年老多病，焉有可能放棄自己最
    低生活保障於不顧，反將股利任由被告二人領取之理？矧被
    告丙○○二哥吳榮木，於88年3月30日原審 亦供稱，集義公
    司股利確由被告二人提領無異（見原審卷二95頁背面）。由
    此觀之，被告丙○○、丁○○顯係盜用乙○○印章，向集義
    公司訛稱，已得自訴人陳珠同意，冒其名義使該公司職員陷
    於錯誤，而交付股利無訛。
  4.再依卷附集義公司股利領取清冊所載，被告丙○○二度領取
    股利，除有乙○○印文外，尚有其自己之署押（見原審卷二
    第69頁），經本院向集義公司函詢領取該公司股利是否須出
    具委託書，經該公司函覆稱：「未親自領取而由他人代領時
    ，代領人必需攜帶股東本人身分證及留存公司印鑑章、代領
    人本人身分證領取股利再由代領人簽名」（見本院更二審卷
    第81頁），足見被告丙○○夫婦領取自訴人乙○○股利並未
    出具委託書甚明。
三、【關於自訴人乙○○於89年1月22日精神狀態】
    自訴人乙○○於88年4月13日及88年4月20日，雖兩度因妄想
    性精神病至奇美醫院診治，經臨床診斷為：記憶障礙、認知
    功能改變、情緒及性格亦有改變等情形，有該院88年11月26
    日奇醫字第5434號函附自訴人乙○○病歷表摘要表在卷可
    佐（見本院上訴卷96頁）。乙○○於本院上訴審在88年11月
    9日調查時，亦 表現出喋喋不休，無法應答情形（見本院上
    訴卷91頁背面）。惟自訴人乙○○於87年5月6日提起本件自
    訴時，非無行為能力人或限制行為能力人，已如前述。且於
    原審87年5月26日調查中 尚且供稱：丁○○把我土地及房子
    拿走了，錢也被丁○○夫婦領走了，我因眼睛看不到，存摺
    及印鑑章都是被丁○○拿走了，並沒告訴我，集義公司要分
    錢我不清楚，丁○○並沒告訴我要分錢，錢是丁○○拿走了
    ，永康二間房子，我不知道已過戶到丁○○名下等語，顯見
    其陳述連貫清晰，有原審卷筆錄可稽（見原審卷一第50頁）
    。堪認自訴人乙○○，其患病及精神狀態改變，係在提起自
    訴後，是自訴人乙○○於原審所提本件自訴及陳述時精神狀
    況正常，當時所為之陳述均得採取。被告丙○○辯稱：自訴
    人乙○○經奇美醫院鑑定結果，87年間提出自訴時應已經罹
    患精神疾病，處於精神耗弱之狀態，於原審供述不可採云云
    ，殊無足取。又自訴人乙○○於88年11月27日罹患腦中風併
    左側癱瘓，固有被告提出慈安診所及省立台南醫院診斷證明
    書可稽，復有記憶障礙、認知功能改變、情緒及性格亦有改
    變等情形，已如上述。然自訴人乙○○，既於88年11月27日
    已有上述症狀，則被告等二人主張，自訴人乙○○已於89年
    1 月22日，在案外人吳榮木三舅陳進田面前，表示願意撤回
    本件自訴云云，衡諸情理，顯非出於自訴人乙○○真意，是
    被告二人上開抗辯，亦非可採。
四、綜上所述，被告二人冒用乙○○名義，填載土地登記申請書
    及切結書，向台南縣永康地政事務所，申報上開房地所有權
    狀遺失，使該地政事務所人員，將此不實事項登載於職務上
    所掌土地、建築改良物登記簿（補發權狀部分）。又持乙○○印鑑，至台南縣永康市戶政事務所，冒用乙○○名義，填
    載委託書及申請書，申領乙○○印鑑證明，使該戶政事務所
    人員，於85年6月11日，將其不實事項登載於 登記簿，核發
    乙○○印鑑證明（冒領印鑑證明部分）。再利用不知情蔡淑
    珍，於 85年6月10日製作「土地登記申請書」、「土地建築
    改良物買賣所有權移轉契約書」，以買賣為由，向台南縣永
    康地政事務所，聲請將上開二棟房地，移轉登記為丁○○所
    有，使該地政事務所人員，將上開不實事項，登載於職務上
    所掌登記簿，均足以生損害於戶政、地政管理及乙○○權益
    （移轉房地所有權部分）。此外被告二人，又盜取乙○○印
    章，以該印章向集義公司，冒領乙○○股利，使該公司陷於
    錯誤，以該印章在股利領取清冊蓋章，將股利交付，足以生
    損害於乙○○權益、集義公司發放股利正確性（領取股利部
    分）。被告丙○○、丁○○二人，上開犯行，均事證明確。
    渠等二人所辯，均係卸責之詞，不足採信。渠等二人犯行，
    均堪以認定。
五、查被告丙○○、丁○○所為，關於冒用乙○○名義，署押乙○○姓名、並盜用乙○○印章於土地登記申請書及切結書，
    而偽造該私文書，再向台南縣永康地政事務所提出行使，申
    報附表一所示房地所有權狀遺失，使該地政事務所人員，將
    此不實事項，登載於職務上所掌土地登記簿、建築改良物登
    記簿（補發權狀部分）。又持自訴人乙○○印鑑，至台南縣
    永康市戶政事務所，冒用乙○○名義，盜用乙○○印章，並
    署押自訴人乙○○之姓名，填載委託書及印鑑證明申請書，
    而偽造各該私文書，再提出行使申領乙○○印鑑證明，使該
    戶政事務所人員，將其不實事項登載於登記簿，核發乙○○
    印鑑證明（冒領印鑑證明部分）。再利用不知情蔡淑珍，於
    85年6月10日 製作「土地登記申請書」、「土地建築改良物
    買賣所有權移轉契約書」，以買賣為由，向台南縣永康地政
    事務所，聲請將上開二棟房地，移轉登記為丁○○所有，使
    該地政事務所人員於 85年6月11日，將上開不實事項，登載
    於職務上所掌土地及建物登記簿（移轉所有權部分）。核渠
    等二人所為，均係犯刑法第216條、第210條行使偽造私文書
    罪，及犯刑法第214條使 公務員登載不實罪（補發權狀部分
    及移轉所有權部分）。又被告二人盜取乙○○印章，以該印
    章在集義公司股利領取單據蓋章部分，均係犯 刑法第216條
    、第210條 行使偽造私文書罪。又被告二人向集義公司冒領
    乙○○股利，使該公司陷於錯誤，將股利交付部分，均犯刑
    法第339條第1項詐欺取財罪。至被告二人間，對上開使公務
    員登載不實罪、行使偽造私文書罪、詐欺取財罪，彼此間均
    有犯意聯絡及行為分擔，應依刑法第28條規定，各論以共同
    正犯。其中被告等利用不知情蔡淑珍犯罪部分，為間接正犯
    。被告二人盜用乙○○印章、偽造乙○○署押，均為偽造私
    文書階段行為；又其偽造私文書低度行為，為行使偽造私文
    書高度行為所吸收，均不另論罪。被告等先後多次行使偽造
    私文書、使公務員登載不實、詐欺取財犯行，均時間緊接，
    所犯構成要件相同，顯係出於概括犯意反覆為之，均為連續
    犯，應均依刑法第56條規定，各以一罪論。又被告二人，所
    犯上開連續行使偽造私文書、連續使公務員登載不實、連續
    詐欺取財三罪，彼此間有方法結果牽連關係，應依刑法第55
    條規定，從一重論以連續行使偽造私文書罪。
六、原審以被告二人罪證明確，因予論罪科刑，並各量處有期徒
    刑四年，固非無見。惟查：被告二人，並無冒領一千二百萬
    元存款，及於84年2月22日、5月15日向集義公司冒領自訴人
    乙○○80年至84年之股利等犯行（理由詳如後述），原審併
    予論罪，自有未當。被告上訴意旨否認犯罪，猶執前詞指摘
    原判決不當，固無理由；然原判決既有上開可議，即屬無可
    維持，應由本院將原判決撤銷改判。爰審酌被告二人，係自
    訴人乙○○兒媳，渠等犯罪之所得，事後雖與長兄甲○○，
    以六百五十萬元和解（見原審卷一第112頁所附調解筆錄）
    ，但僅付二百萬元，即不再履行，犯後又否認犯罪，毫無悔
    意之態度等其他一切情狀，各量處如主文第二項所示之刑，
    以資懲儆。另被告丁○○偽造83年11月1日土地登記申請書
    之聲請人乙○○署押（如原審卷二第29頁所示）及偽造83年
    8月26日切結書之具切結書人乙○○署押（如原審卷二第31
    頁所示）、偽造85年4月22日印鑑證明申請書乙○○署押、
    85年4月22日委託書乙○○署押（見更一審卷第36、37頁附
    表二、三所示），均依刑法第219條宣告沒收之。至被告其
    餘所犯偽造文書及使公務員登載不實罪部分，其文書已分別
    提出或屬於地政事務所及戶政事務所所有，爰不併予宣告沒
    收，附此說明。
參、不另為無罪諭知部分：
一、自訴意旨另以：
  (一)自訴人甲○○所有台南市○○○段544號應有部分二分之一
    土地，經政府徵收，應領得補償金一千九百九十七萬六千零
    八十二元，委託母親即乙○○領款，並即存入乙○○於台南
    市第六信用合作社開元分社（下稱六信開元分社）開立活期
    儲蓄存款0000-000帳戶，被告丙○○係自訴人甲○○三弟，
    竟與其妻丁○○，意圖自己不法之所有，乘自訴人乙○○年
    老病痛之際，擅取乙○○存摺及印章，於83年5月5日、冒領
    七百萬元；83年6月24日冒領三百萬元；83年11月28日冒領
    五百萬元；又被告丙○○除向集義公司冒領自訴人乙○○前
    開股利外，並冒領集義公司於八十三年九月間發放之股利，
    因認被告二人於此部分另涉犯刑法第339條第1項詐欺取財罪
    嫌云云。
  (二)訊據被告丙○○、丁○○均堅詞否認有前開犯行，辯稱：領
    款均經其母乙○○同意，且補償金部分其中三百萬元，係提
    領給其二哥吳榮木，另五百萬元不是補償款，而係其用房子
    抵押之貸款等語。
  (三)經查：
    (甲)盜領一千五百萬元補償款部分：
    查自訴人乙○○在六信開元分社所設帳戶，於83年5月5日
      、83年6月24日，分別辦理七百萬元及三百萬元定存，中
      途解約後，轉入本人帳戶，83年11月19日存戶丙○○辦理
      抵押擔保放款五百萬元，存入本人帳戶後，再轉入乙○○
      帳戶，83年11月28日再由乙○○帳戶轉入丙○○帳戶，其
      中三百萬元，由六信開元分社開立合作金庫同額支票（票
      號AF-0000000號、發票日83年6月24日），由自訴人甲○○二弟吳榮木兌領；一般定存解約，必須存款人本人辦理
      ，本件解約亦不例外等情，有台南市第六信用合作社88年
      11月25日南六信字第1343號函、88年12月8日南六信字第
      1407號函，及乙○○親自簽名中途解約通知書影本在卷可
      考（見本院上訴卷98至100、104至106頁），並據自訴人
      甲○○二弟吳榮木於原審證稱有領到三百萬元屬實（見原
      審卷二第95頁背面）。
    又證人即台南市六信合作社開元分社，辦理定期存款業務
      之職員張心玥於本院更一審證稱：伊在臺南市六信合作社
      辦理定期存款業務，已辦理二年，一般辦理定存解約，規
      定上，必須存款人親自到場，始可辦理解約，例外情形，
      本人生病時，可提出醫院證明；或由存款人配偶代為提領
      時，由村長為見證人；此二種情形，可以不必由本人到場
      辦理解約等語（見本院更一卷41、42頁）。而本件依前開
      台南市第六信用合作社函復本院所附文件所示，並未有自
      訴人生病醫院證明，或由配偶代為解約情事。再者，由台
      南市六信合作社於本院上訴審時，函復本院所附「二紙定
      期存款中途解約通知書」觀之，申請人「乙○○」簽名，
      字跡歪扭（詳本院上訴卷99、100頁），而 對照於歷次被
      告丁○○在原審本院簽名，其筆跡工整無比（詳原審卷一
      170頁背面、原審卷二96頁背面、本院 上訴卷39頁背面、
      本院更一卷95頁），二者對照，截然不同，中途解約通知
      書乙○○簽名，顯非被告丁○○所為，是此部分應係自訴
      人乙○○本人辦理本件定期存款解約無訛。
    再查，自訴人所指被告盜領之五百萬補償款部分，係於83
      年11月19日存入自訴人乙○○之前開帳戶，並於同年月28
      日轉帳支出，此有自訴人乙○○該帳戶之對帳單附卷足憑
      （見原審卷一第11頁）；而該筆五百萬元並非係補償款，
      而係銀行之丙○○辦理抵押擔保放款之金額，且係於83年
      11月19日由被告丙○○帳戶轉入自訴人乙○○之上開帳戶
      後，再由自訴人乙○○之帳戶轉入被告丙○○之帳戶，又
      有臺南市第六信用合作社函附卷可稽（見本院上訴卷第98
      頁），則被告丙○○辯稱該筆五百萬元款項，係其之抵押
      貸款之情，並非無據。自訴人指稱該筆五百萬元是補償款
      ，且為被告丙○○盜領，尚無證據足資佐證，實無可採。
    又自訴人於83年5月5日將上開定存七百萬元解約後先存入
      其本人之活儲帳戶，嗣轉入被告丙○○之上揭帳戶，及83
      年6月24日將上開 定存三百萬元解約後存入本人之帳戶內
      等情，已如上述，自訴人乙○○既係當日親自辦理定存解
      約，則其就上開七百萬元轉入丙○○帳戶一情，應知悉甚
      明，況被告丙○○於本院更一審已供稱：「（83年5月5日
      你在六信開元分社有存入七百萬元的現金？）是的，這筆
      錢是由我母親乙○○存到我帳戶的。這是因為我的家父有
      魚塭所留下的遺產，這七百萬元當中四百萬，是我有三棟
      房子每年可收三十萬元的租金，我出國十八年，這些租金
      均由我母親收取，所以這樣加起來我母親才會主動匯七百
      萬元給我」、「卷內第176頁七百萬元 取款條是我寫的，
      當時我母親與我一起去的」（見本院更一審卷第46、47頁
      ）等語，足見自訴人於83年5月5日當日既由被告丙○○陪
      同前往六信開元分社解約，則衡情自無不知被告丙○○將
      上揭七百萬元存入自己帳戶之理，又苟未得自訴人乙○○
      同意，豈會任由被告丙○○擅自將上開款項存入自己帳戶
      而未有異議？再者，83年6月24日 定存解約後之三百萬元
      ，亦於解約當日存入自訴人乙○○之上揭活儲帳戶內，並
      未有提領或轉帳存入他人帳戶之情形，而被告丙○○辦理
      抵押擔保放款五百萬元，存入本人帳戶後，再轉入乙○○
      帳戶，83年11月28日再由乙○○帳戶轉入丙○○帳戶，其
      中三百萬元，由六信開元分社開立合作金庫同額支票（票
      號AF-0000000號、發票日83年6月24日），由被告 丙○○
      之胞兄吳榮木兌領，並經吳榮木證述無訛，是被告辯稱提
      領上開款項係經自訴人乙○○同意，且其中三百萬元係由
      胞兄吳榮木兌領等語，核與本院調查之事實相符，堪以採
      信，此部分亦為本次最高法院發回意旨所指，附此敘明。
    (乙)被告丙○○向集義公司冒領股利部分：
      經查，關於集義公司發放之股利，於84年以前均由自訴人
      乙○○本人 全部一次親自領取，另84年5月15日亦係由自
      訴人乙○○本人及被告丙○○夫婦一起至公司領取，此有
      集義公司函附卷可證（見本院更二審卷第81頁）；再參酌
      集義公司發放股利單據（見原審卷二第69頁），該單據上
      雖均蓋有自訴人乙○○之印文，但除85年11月15日、86年
      12月23日被告丙○○夫婦自行前往領取時，由被告丙○○
      在該單據上簽名外，其餘均僅有自訴人乙○○之簽名，足
      見該單據上85年11月15日以前，自訴人乙○○均有到場領
      取股利，應可認定。則自訴人乙○○既親往領取股利，雖
      其中84年5月15日係由被告夫婦陪同自訴人乙○○領取，
      亦難以此即認被告丙○○有何盜領或侵占之情。
    (四)綜上所述，被告等前開所辯，應堪採信。此外，復查無其
      他積極證據足資佐證被告丙○○夫婦有何此部分犯行，應
      認不能證明被告丙○○、丁○○此部分之犯罪。原應為無
      罪諭知，惟被告丙○○冒領股利部分與前開有罪部分有連
      續犯之裁判上一罪關係；再自訴人就此部分係以法律上同
      一案件起訴，為裁判上不可分，爰不另為無罪諭知，併此
      明。
二、末按被告丙○○係自訴人乙○○之兒子，二人間有直系血親
    之關係，縱令被告丙○○盜用自訴人乙○○印章，或於85年
    11月15日、86年12月23日領取自訴人乙○○集義公司股利時
    ，有盜用自訴人乙○○之身分證之事實，所涉及親屬間竊盜
    罪嫌，依刑法第324條第2項規定，須告訴及論，惟此部分未
    據自訴人告訴，或提起自訴，本院自無從併予審酌，併此
    明。
據上論斷，應依刑事訴訟法第369條第1項前段、第364條、343條
、第332條、第303第1款、第299條第1項前段，刑法第28條、第5
6條、第216條、第210條、第214條、第339條第1項、第55條、第
219條，罰金罰鍰提高標準條例第1條前段，判決如主文。
中　　華　　民　　國　　94　　年　　7 　　月　　27　　日
                  刑事第五庭 　 審判長法　官　楊明章
                               　     法　官　戴勝利
　　                                  法　官　顏基典
以上正本證明與原本無異。
如不服本判決，應於收受本判決後十日內向本院提出上訴書狀。
其未敘述上訴理由者並得於提起上訴後十日內向本院補提理由書
狀（均須按他造當事人之人數附繕本）「切勿逕送上級法院」。
　　　　　　　　　　　　　　　　　　　書記官　呂嘉文
中　　華　　民　　國　　94　　年　　7 　　月　　28　　日
附錄法條：
刑法第210條 (偽造變造私文書罪)
偽造、變造私文書，足以生損害於公眾或他人者，處5年以下有
期徒刑。
刑法第216條 (行使偽造變造或登載不實之文書罪)
行使第210條至第215條之文書者，依偽造、變造文書或登載不實
事項或使登載不實事項之規定處斷。
刑法第339條
(普通詐欺罪)
意圖為自己或第三人不法之所有，以詐術使人將本人或第三人之
物交付者，處5年以下有期徒刑、拘役或科或併科1千元以下罰金
。
以前項方法得財產上不法之利益或使第三人得之者，亦同。
前二項之未遂犯罰之。
【附表一】：補發所有權狀房地標示 (見原審卷(二)27至31頁)
┌─┬───┬─┬───────┬──┬──┬────┐
│編│土地  │編│  房屋座落    │原所│現所│移轉日期│
│號│座落  │號│              │有人│有人│        │
├─┼───┼─┼───────┼──┼──┼────┤
│01│台南縣│04│台 南 縣永康市│吳  │蔡  │85.06.11│
│  │永康市○  ○○○街11巷18號│陳  │佳  │        │
│  │仁愛段│  │原建 號:1692號│珠  │蓉  │        │
│  │1099號│  │補發建號:283號│    │    │        │
├─┼───┼─┼───────┼──┼──┼────┤
│02│台南縣│05│台南縣永康市  │吳  │蔡  │85.06.11│
│  │永康市○  ○○○街239巷28 │陳  │佳  │        │
│  │仁愛段│  │弄2號         │珠  │蓉  │        │
│  │1191號│  │原來建號:240號│    │    │        │
│  │      │  │補發建號:119號│    │    │        │
├─┼───┼─┼───────┼──┼──┼────┤
│03│台南縣│  │              │吳  │    │        │
│  │永康市│  │              │陳  │    │        │
│  │仁愛段│  │              │珠  │    │        │
│  │1121號│  │              │    │    │        │
└─┴───┴─┴───────┴──┴──┴────┘
【附表二】：委託書（見本院更一卷37頁）
┌──┬───────────┬──────────┐
│    │委託人姓名            │                    │
│委  │地址                  │                    │
│託  │身分證編號            │                    │
│日  ├───────────┤ 委 託 書 內 容     │
│期  │被委託人姓名          │                    │
│    │地址                  │                    │
│    │身分證編號            │                    │
├──┼───────────┼──────────┤
│    │                      │查本人專用印章，前經│
│    │乙○○                │申請登記有案，現因年│
│    │永康市○○街69巷26號  │老體衰，無法親自申請│
│中  │Ｚ000000000            │印鑑證明書。茲委託台│
│華  │（姓名下方蓋乙○○    │南縣永康市中興里中興│
│民  │印文一枚，並有乙○○  │街69巷26號          │
│國  │署名）                │（被委託人）        │
│85. ├───────────┤丁○○代辦申請本人印│
│04. │丁○○                │鑑證明六份屬實。    │
│22  │永康市○○街69巷26號  │                    │
│    │Ｚ000000000            │                    │
│    │（姓名下方蓋丁○○    │                    │
│    │印文一枚)             │                    │
└──┴───────────┴──────────┘
【附表三】：印鑑證明申請書（見本院更一卷36頁）
┌────┬─────────────────────┐
│申請日期│印鑑證明申請書內容                        │
├────┼─────────────────────┤
│        │                            印證字第5209號│
│        │查本人專用印章，前經申請登記在案。茲因需用│
│        │，請核給印鑑證明六份。                    │
│        │當事人姓名：乙○○                        │
│        │出生年月日：民國七年八月一日              │
│        │身分證統一編號：Ｚ000000000號              │
│中華民國│現在住址：永康市○○里○○鄰○○街11巷18號  │
│85.04.22│印鑑：「乙○○印文」                      │
│        │當事人：乙○○署名並「蓋有印文」          │
│        │申請人：丁○○「蓋有印文」                │
│        │此致台南縣永康市戶政事務所                │
└────┴─────────────────────┘
【附表四】：印鑑辦理登記簿（見本院更一卷34至35頁）
┌──┬─┬─┬─┬─┬─┬──┬─┬──┬──┬──┐
│月  │編│申│印│份│規│住  │規│經辦│當事│被委│
│日  │號│請│鑑│數│費│址  │費│人章│人章│託人│
│    │  │人│類│  │額│    │證│    │    │    │
│    │  │  │別│  │  │    │號│    │    │    │
├──┼─┼─┼─┼─┼─┼──┼─┼──┼──┼──┤
│    │  │蓋│  │  │  │中興│  │劉  │吳  │    │
│85. │5 │吳│證│6 │1 │里11│8 │局  │陳  │    │
│04. │2 │陳│明│  │2 │鄰中│6 │師  │珠  │    │
│22  │0 │珠│  │  │0 │興街│8 │    │    │    │
│    │9 │印│  │  │元│11巷│7 │    │    │    │
│    │  │文│  │  │  │18號│3 │    │    │    │
│    │  │  │  │  │  │    │  │    │    │    │
└──┴─┴─┴─┴─┴─┴──┴─┴──┴──┴──┘
【附表五】：領取股利
┌─┬──┬─┬────┬───┬────┬─────┐
│  │領取│  │        │領取時│領取後匯│          │
│編│股利│領│領取金額│所蓋用│入帳戶  │          │
│  │日期│取│        │印章名│        │          │
│  │    │人│        │義人  │        │          │
│號├──┤  │(新台幣)├───┼────┤證據頁數  │
│  │股利│  │        │領取時│匯入日期│          │
│  │年份│  │        │署押人│        │          │
├─┼──┼─┼────┼───┼────┼─────┤
│  │85. │吳│        │蓋吳陳│丙○○  │詳原審卷  │
│  │11. │榮│        │珠印章│        │          │
│  │15  │水│        │      │        │          │
│01├──┤、│60,350元├───┤農民銀行│二第69頁  │
│  │85  │蔡│        │署押吳│台南分行│          │
│  │年  │佳│        │榮水  │        │          │
│  │    │蓉│        │      │        │          │
│  │    │  │        │      │        │          │
├─┼──┼─┼────┼───┼────┼─────┤
│  │86. │吳│        │蓋吳陳│丙○○  │詳原審卷二│
│  │12. │榮│        │珠印章│        │          │
│  │23  │水│        │      │        │          │
│02├──┤、│30,600元├───┤農民銀行│第92頁    │
│  │    │蔡│        │      │台南分行│          │
│  │    │佳│        │      │        │          │
│  │    │蓉│        │      │        │          │
│  │    │  │        │      │        │          │
│  │    │  │        │      │        │          │
│  ├──┼─┼────┼───┼────┼─────┤
│  │86年│  │        │署押吳│        │          │
│  │    │  │        │榮水  │        │          │
└─┴──┴─┴────┴───┴────┴─────┘
【附表六】：
┌─┬────┬─────────┬─────────┐
│編│領取集義│領取股利相當日期  │   備      註     │
│號│公司股利│乙○○六信分社餘額│                  │
│  │日期    │                  │                  │
├─┼────┼─────────┼─────────┤
│01│85.11.15│新台幣    15元    │ 詳原審卷(一)15頁 │
├─┼────┼─────────┼─────────┤
│02│86.12.23│新台幣 1,042元    │ 詳原審卷(一)15頁 │
└─┴────┴─────────┴─────────┘
